【裁判字號】    90,上易,548
【裁判日期】    900703
【裁判案由】    詐欺
【裁判全文】
臺灣高等法院高雄分院刑事判決                      九十年度上易字第五四八號
    上  訴  人  台灣屏東地方法院檢察署檢察官
    被      告  甲○○
右上訴人因被告詐欺案件，不服臺灣屏東地方法院九十年度易字第一三一七號中華民
國八十九年十二月二十九日第一審判決（起訴案號：臺灣屏東地方法院檢察署八十九
年度偵字第三六九五號），提起上訴，本院判決如左：
    主  文
上訴駁回。
    理  由
一、公訴意旨略以：被告甲○○不具律師資格，且非法學碩士，因任職永大法律事務
    所及永大專利商標事務所，得知犯罪被害人保護法於民國八十七年五月二十七日
    總統公布後，死亡或受重傷被害人之家屬，僅需填具地方法院檢察署事先印妥之
    犯罪被害補償金申請書並檢附相關收據，即可申請遺屬補償金或重傷補償金。八
    十八年四月間，得知伍志富、潘秀惠、郭順源等人之家屬因火災案件而死亡，且
    伍志富、潘秀惠、郭順源等人均不諳法律，不知申請補償程序，認有機可趁，乃
    夥同程永志（現更名為程建誌，由原審法院另為審結）本於犯意之聯絡，共同意
    圖為自己不法之所有，經由莊伯祥介紹，表示可代為申辦犯罪被害補償金，期間
    程永志並多次以「周律師」稱呼甲○○，甲○○並出示印有「永大法律事務所、
    永大專利商標事務所、法學碩士」之名片，以取信伍志富等人，致伍志富等人誤
    信甲○○係具有法學碩士學位之律師，且申請手續繁瑣，非由專業的律師代辦，
    將無法領得補償金，乃意以補償金一成充當律師費用，委由甲○○代辦申請犯罪
    被害補償手續。計詐得郭順源申請費用新台幣四萬六千元、潘秀惠二萬三千元、
    伍志富五萬二千元，因認被告涉犯刑法第三百三十九條第一項詐欺取財罪嫌。
二、本件公訴人認被告甲○○涉有詐欺犯行，且與同案被告程永志為共同正犯，無非
    以被告與被害人商談期間，程永志曾多次以「周律師」稱呼甲○○，且甲○○並
    不具有輔仁大學法學碩士學位，而甲○○出具之名片印有「永大法律事務所、永
    大專利商標事務所、法學碩士」等字樣，此均足以令被害人等人誤認被告具法律
    之專業素養，再者，申請犯罪被害補償金僅需填具申請書，並檢附相關單據即可
    ，手續甚為簡易，被告竟索取補償金之一成充當費用，顯有利用被害人等不諳法
    律程序，假借律師身分，使被害人陷於錯誤，給付顯不相當之高額費用等資為論
    據。訊據被告甲○○則堅詞否認其事，辯稱：伍志富等人願給其補償金之一成作
    為酬勞，那是大家心甘情願的，其也是等事成之後才向他們收款，並沒有跟他們
    說申請之程序多複雜，只說還要計算扶養費等事宜，這部分他們可能不會算，另
    外其還要求他們準備單據，及交一千元郵票費，其沒有自稱律師，不過其之朋友
    ，包括介紹其認識伍志富等人之莊伯祥及程永志等人，一向都稱呼其為律師，而
    且當時其認為申請補償金並不一定要有律師資格才能辦理，所以沒有主動對伍志
    富等人表明其不是律師，事實上，伍志富等人因其幫他們申請，而很快獲得補償
    金等語。
三、按犯罪事實應依證據認定之，無證據不得推定其犯罪事實。又不能證明被告犯罪
    者，應諭知無罪之判決。刑事訴訟法第一百五十四條、第三百零一條第一項分別
    定有明文。又按刑法第三百三十九條第一項詐欺罪之成立，以意圖為自己或第三
    人不法之所有，以詐術使人陷於錯誤，而將本人或第三人之物交付為要件。所謂
    以詐術使人交付，必須被詐欺人因其詐術而陷於錯誤，若其所用方法，不能認為
    詐術，亦不致使人陷於錯誤，即不構成該罪，最高法院四十六年台上字第二六○
    號著有判例可資參照。經查：
(一)、本件被告甲○○固曾以代為申請犯罪被害補償金，而向伍志富等人索取所領得補
    償金之一成作為報酬，惟被告並未向伍志富等人訛稱申請手續十分繁雜，且被告
    事後亦確實履行其代為申請之義務等情，業據證人伍志富在原審法院證稱：當時
    是鄰長女兒來跟其說有人可以幫忙辦理申請補償金，在莊伯祥家中，其過去時，
    被告向其解釋說其家之火災是屬人為縱火，可以請求補償金，被告他請其準備好
    一些支出單據，跟其說要拿一成當作酬勞，並沒有跟說手續很繁雜，只說他儘量
    幫忙申請，因其也不懂如何申請，所以就同意給被告一成當作報酬，其認為被告
    並未欺騙我們，因被告答應幫其做之事都有做到，報酬是其心甘情願給的等語綦
    詳；另證人郭順源亦在原審法院到庭證稱：被告只叫其準備資料，並沒有跟說程
    序有多繁雜，因為其不懂法律，所以就委託被告處理，酬勞是其心甘情願給的，
    至於被告向其收取補償金之一成當報酬，其不曉得會不會太高，不過他答應幫忙
    做的事都做了等語明確。並有犯罪被害補償金申請書一份附卷可參，而郭順源等
    人之申請補償案，亦經臺灣屏東地方法院檢察署犯罪被害人補償審議委員會決定
    予以補償，有該委員會決定書一份附卷可參，從而被告既有為郭順源等人提出申
    請補償，郭順源等人並確實獲得補償，則被告於郭順源等取得補償金後，向其收
    取一成之酬金，尚難認其有詐術之施用。
(二)、至於被告甲○○雖自承於商談中，程永志曾多次以「周律師」相稱，且其並無輔
    仁大學法學碩士之學歷，而出示印有法學碩士字樣之名片之行為雖有不當，但如
    前所述，本件被告確有為郭順源等人辦理補償金申請，且郭順源等人亦已確實取
    得補償金，縱被告所取得之酬金較高，但郭順源等人已陳明係自願給付，業如前
    述，且亦查無被告曾表示其具有律師身分，故應收取較高之酬金等證據存在，是
    亦難據此認被告有詐術之施用。此外，又查無其他任何積極之證據，足認被告有
    上述犯行，因此原審以不能證明被告犯罪而諭知無罪之判決，核無不合，檢察官
    上訴意旨，仍執前詞，指摘原判決諭知無罪為不當，請求撤銷改判，為無理由，
    應予駁回。
據上論結，應依刑事訴訟法第三百六十八條，判決如主文。
本案經檢察官陳惠珠到庭執行職務。
中      華      民      國    九十      年      七      月      三      日
                              臺灣高等法院高雄分院刑事第七庭
                                  審判長法官
                                        法官
                                        法官
不得上訴。


司法院資訊處製作；財團法人民間司法改革基金會備份。
